最高法院民事判決　　　　　　　　　 110年度台上字第1590號
上　訴　人　財政部國有財產署

法定代理人　曾 國 基
訴訟代理人　楊 政 雄律師
複 代理 人　陳 美 華律師
參　加　人　新北市政府養護工程處

法定代理人　馮 兆 麟
被 上訴 人　杜 明 聰

　　　　　　杜 明 仁
　　　　　　張阮秀珠
　　　　　　楊 煌 棋
　　　　　　楊 蕙 菁

　　　　　　陳 萬 得
　　　　　　陳 進 興
　　　　　　陳李細妹
　　　　　　陳 鳳 英
　　　　　　陳阮秀美
　　　　　　楊 雅 萍
　　　　　　阮 文 雄
　　　　　　阮 秀 玉

　　　　　　阮 秀 英
　　　　　　阮 秀 卿
　　　　　　吳陳玉燕
共　　　同
訴訟代理人　李 德 正律師
　　　　　　趙 立 偉律師
　　　　　　劉 家 全律師
被 上訴 人　陳 明 通
　　　　　　陳 秀 珠
　　　　　　王陳秀寶
　　　　　　陳 詩 婷
　　　　　　陳 明 坤
　　　　　　陳 怡 婷
　　　　　　陳 明 龍

　　　　　　陳 秀 玲
　　　　　　陳 萬 生
　　　　　　楊 和 昇

上列當事人間請求確認所有權存在等事件，上訴人對於中華民國
109年7月21日臺灣高等法院第二審判決（108年度重上字第366號
），提起上訴，本院判決如下：
    主  文
原判決廢棄，發回臺灣高等法院。
    理  由
本件被上訴人主張：日據時期臺北州○○郡○○庄○○○字○
  ○510番之1土地（下稱510番之1土地），原為伊之被繼承人陳
  老所有，因坍沒成為河川，嗣浮覆後經地政機關編列地號並
  登記為中華民國所有，再分割並經重測、重編為新北市○○區
  ○○段1789、1789-1地號土地（下合稱系爭土地），其中 510
  番之1 土地位置、面積經地政機關勘測後如原判決附圖一、二
  之1789⑴、1789-1⑴所示。系爭土地浮覆後，該土地所有權當
  然回復，無待申請地政機關核准。且日據時期已為登記之不動
  產，不因臺灣光復後政府辦理土地總登記而受影響，自無民法
  第125 條消滅時效規定之適用。上訴人將系爭土地登記為國有
  ，顯然妨害伊之權利等情。依民法第828條準用821條、第 767
  條第1 項中段規定，求為確認系爭土地為伊公同共有，並命上
  訴人塗銷系爭土地所有權登記之判決。
上訴人則以：系爭土地尚未經主管機關公告劃出河川區域外，
  並未脫離水道之狀態，仍屬河川區域，依法屬於未浮覆之土地
  ，被上訴人無從請求塗銷國有登記。縱系爭土地已浮覆，原所
  有人之所有權並非當然回復，被上訴人應向主管機關證明為其
  原有後，始得回復其所有權。且不論自民國76年間系爭土地經
  登記為臺灣省所有，或自88年8月5日登記為國有時起算，被上
  訴人就系爭土地之塗銷登記請求權均已逾15年而罹於時效等語
  ，資為抗辯。
原審廢棄第一審所為被上訴人敗訴之判決，改判如其上開聲明
  ，理由如下：
㈠510番之1土地原為陳老所有，該地於日據時期坍沒成為河川
  ，於23年7月6日因河川敷地辦理抹消（塗銷）登記。嗣浮覆後
  ，於76年4 月28日辦理第一次所有權登記，登記權利人為臺灣
  省，並於88年8月5日因分割登記為中華民國所有。系爭土地均
  位於河川區域範圍外，現為道路使用。陳老於55年5 月28日
  死亡，其繼承人為被上訴人，且均未拋棄繼承等情，為兩造所
  不爭。
㈡土地法第12條第1 項規定原土地所有人，於土地回復原狀時，
  其所有權當然回復，無待申請或請求。系爭土地業由經濟部水
  利署第十河川局劃出大漢溪河川區域範圍外，並經新北市三重
  地政事務所（下稱三重地政事務所）現場勘測結果已浮覆，原
  所有人之所有權於該土地浮覆時當然回復原狀。惟臺灣省水利
  局於75年8 月22日向三重地政事務所聲請辦理土地第一次登記
  為臺灣省所有，於88年8月5日復登記為中華民國所有，並以上
  訴人為管理機關。被上訴人為陳老之繼承人，上開所有權登
  記顯然妨害被上訴人之所有權。被上訴人得依民法第767條第1
  項中段規定，確認系爭土地為其等公同共有，並請求塗銷系爭
  土地所有權登記。
㈢按已登記不動產所有人之回復請求權及除去妨害請求權，並無
  民法第125條消滅時效規定之適用（司法院大法官釋字第107號
  、第164 號解釋意旨參照）。日據時期不動產之登記，係以土
  地登記簿為準，並得對抗第三人，至臺灣光復後政府辦理之土
  地總登記，乃地籍整理所行之清查程序，非否認日據時期已為
  登記之效力而重新創設登記效力，自不影響光復前原權利人依
  當時法令已取得之物權。不動產真正所有人之所有權，不因他
  人無權占有或侵奪其所有物或基於無效原因所為之移轉登記而
  失其存在，若已依土地法等相關法令辦理登記，其回復請求權
  或除去妨害請求權即不罹於時效而消滅。而因繼承、強制執行
  、公用徵收、法院之判決或其他法律規定，於登記前已取得不
  動產物權者，均不以登記為生效要件，僅因非經登記不得處分
  其物權（民法第759 條規定參照）。又繼承人於被繼承人死亡
  時，當然承受被繼承人財產上之一切權利義務，為民法第1147
  條、第1148條所明定。故被繼承人基於已登記為其所有之不動
  產所有權所生之回復請求權或除去妨害請求權，既不罹於時效
  而消滅，則繼承人承受其權利後，亦無罹於時效而消滅可言。
  系爭土地於日據時期既經原權利人陳老辦理所有權登記，雖
  因河川敷地而塗銷登記，惟其所有權僅擬制消滅，於浮覆後無
  待申請地政機關核准即當然回復。被上訴人於系爭土地浮覆時
  ，即因繼承而為公同共有人，雖未辦理土地所有權第一次登記
  ，依民法第759 條規定，僅因未登記而不得處分其物權。被上
  訴人自得依民法第767條第1項中段規定，訴請上訴人塗銷系爭
  土地所有權登記，且無民法第125條消滅時效規定之適用。
㈣綜上，被上訴人依民法第767條第1項中段規定，訴請確認系爭
  土地為其公同共有，並請求上訴人塗銷系爭土地於76年4 月28
  日以第一次登記為原因之所有權登記，為有理由，應予准許等
  詞，為其判斷基礎。
本院廢棄發回之理由：
㈠按日據時期已登記之土地，因成為河川、水道經塗銷登記，臺
  灣光復後土地浮覆，原所有權人未依我國法令辦理土地總登記
  ，於該土地登記為國有後，其依民法第767條第1項規定行使物
  上請求權時，有消滅時效規定之適用。本院民事大法庭已以11
  0 年度台上大字第1153號裁定就是類案件之法律爭議，作出前
  揭統一見解。準此，尚未依我國法令登記為所有權人之土地原
  所有人，如欲對於已依我國法令完成該土地所有權登記之他人
  ，行使土地所有人之回復請求權或除去妨害請求權，自仍有消
  滅時效規定之適用，而應於該土地遭他人登記為所有權人之時
  起，15年內行使之。
㈡查510番之1土地於日據時期因河川敷地經辦理塗銷登記，嗣浮
  覆後，陳老或被上訴人未曾依我國法令登記為該浮覆地之所
  有權人，且該土地已於76年4 月28日辦理第一次所有權登記，
  登記權利人為臺灣省，嗣於88年8月5日因分割而登記為中華民
  國所有，為原審確定之事實。而上訴人於事實審已為請求權時
  效消滅之抗辯（一審卷243、392、472、482、563、564頁、原
  審卷104、404、466 頁），乃原判決以系爭土地於日據時期既
  經原權利人陳老辦理所有權登記，嗣雖因河川敷地而塗銷登
  記，惟其所有權僅擬制消滅，於浮覆後無待申請地政機關核准
  即當然回復，並無民法第125 條消滅時效規定之適用，而為上
  訴人不利之判決，即有適用法規不當之違誤。又被上訴人是否
  及於何時知悉系爭土地經登記為國有？事涉消滅時效之起算，
  自應調查審認。此部分事實尚有未明，本院無從為法律上判斷
  。上訴論旨，指摘原判決違背法令，求予廢棄，非無理由。
據上論結，本件上訴為有理由。依民事訴訟法第477條第1項、
  第478條第2項，判決如主文。
中    華    民    國   111    年    3     月    18    日
                      最高法院民事第六庭
                          審判長法官  魏  大  喨  
                                法官  李  寶  堂  
                                法官  李  文  賢  
                                法官  高  榮  宏  
                                法官  林  玉  珮  
本件正本證明與原本無異
                                      書  記  官
中    華    民    國   111    年    3     月    24    日